【裁判字號】    97,簡上,60
【裁判日期】    970925
【裁判案由】    拆屋還地
【裁判全文】
臺灣桃園地方法院民事判決              97年度簡上字第60號
上  訴  人  甲○○
訴訟代理人  戊○○
被  上訴人  丙○
訴訟代理人  丁○○
            乙○○
上列當事人間拆屋還地事件，於民國97年9 月4 日言詞辯論終
結，本院判決如下：
    主  文
原判決關於駁回上訴人後開第二項、第三項之訴部分及訴訟費用
之裁判均廢棄。
被上訴人應將坐落桃園縣新屋鄉○○段埔頂小段二九二之九地號
土地上如附圖紅色部分所示地上物（面積八十四平方公尺）拆除
，並將土地回復原狀後返還予上訴人。
被上訴人應給付上訴人新台幣壹萬貳仟柒佰伍拾元，及自民國九
十六年九月十二日起至返還前項土地之日止，按月給付上訴人新
台幣貳佰陸拾貳元。
其餘上訴駁回。
第一、二審訴訟費用由被上訴人負擔。
    事  實
壹、程序方面
    按訴狀送達後，原告不得將原訴變更或追加他訴，但擴張或
    減縮應受判決事項之聲明者，不在此限，民事訴訟法第255
    條第1 項第3 款定有明文。次按簡易訴訟程序之第二審上訴
    ，準用第三編第一章（即通常訴訟程序第二審上訴）之規定
    ，即訴之變更或追加，非經他造同意，不得為之，但第255
    條第1 項第2 款至第6 款情形，不在此限，同法第436 條之
    1 第3 項、第446 條第1 項分別定有明文。本件上訴人提起
    上訴之第2 項聲明原為：被上訴人應給付上訴人新台幣（下
    同）17,365元，及自起訴狀繕本送達被上訴人之翌日起至前
    項土地交還之日止，按月給付上訴人289 元。嗣於民國97年
    8 月21日當庭變更聲明為：被上訴人應給付上訴人15,758元
    ，及自起訴狀繕本送達被上訴人之翌日起至前項土地交還之
    日止，按月給付上訴人262 元（本院卷第36頁）。依上揭法
    律規定，應予准許，合先敘明。
貳、實體方面
一、本件上訴人主張：
  (一)坐落桃園縣新屋鄉○○段埔頂小段292-9 地號，面積165 平
    方公尺之土地（下稱系爭292-9 地號土地），為上訴人所有
    ，系爭土地遭被上訴人搭建門牌號碼為桃園縣新屋鄉○○村
    ○○ 鄰 ○○路466 號之建物（下稱系爭門牌466 號建物）占
    有使用，占用之面積為84平方公尺，位置如附圖紅色部分所
    示。被上訴人無權占用上訴人所有系爭土地，上訴人應得本
    於所有權，請求被上訴人拆除占用部分之地上物，將土地回
    復原狀交還上訴人。且被上訴人無權占用上訴人之土地使用
    多年，長期獲有不法利益，而使上訴人受有損害，上訴人自
    得請求相當於租金之不當得利。
  (二)被上訴人雖以民法第425 條之1 之規定為辯，惟系爭292-9
    地號土地及門牌號碼為桃園縣新屋鄉○○村○○鄰○○路464
    號之建物（下稱系爭門牌464 號建物），前係由訴外人呂樹
    出售予上訴人，系爭門牌466 號建物則係被上訴人自其父呂
    質（已歿）處繼承取得，即系爭292-9 地號土地與系爭門牌
    464 號建物並無同屬一人所有而分別轉讓之情形存在，自不
    得適用或類推適用上開法律規定。
  (三)又兩造雖曾於88年10月30日簽訂協議書（下稱系爭協議書）
    ，惟被上訴人並未依約履行，經上訴人於訂立系爭協議書後
    催請被上訴人依約履行，惟被上訴人仍未履行，故上訴人於
    96年5 月25日委請律師寄發存證信函，限令被上訴人於收文
    後7 日內履行系爭協議書，否則即解除契約，惟被上訴人迄
    未履行系爭協議書，故系爭協議書業已解除，自已不得拘束
    上訴人。
  (四)據上，被上訴人無權占用上訴人所有之系爭292-9 地號如附
    圖紅色部分所示之土地搭建地上物，爰依民法第767 條訴請
    被上訴人拆除，並將該部分土地回復原狀後返還上訴人。又
    系爭292-9 地號土地之96年1 月申報地價為每平方公尺為新
    臺幣（下同）469 元，參酌土地法之規定，上訴人請求按申
    報地價之週年利率8 ％計算之年損害金為3,151.68元 (計算
    式：469 元84平方公尺8 ％＝3,151.68元）。據此計算
    自起訴狀繕本送達之日起回溯5 年的損害金為15,758元 (計
    算式：3,151.685 ＝15,758，元以下四捨五入，下同)。
    又被上訴人迄今仍繼續占用上訴人所有土地，亦即無權占有
    之狀態仍持續中，則上訴人自得請求自起訴狀繕本送達被上
    訴人之翌日起至土地交還之日止，按月給付上訴人損害金26
    2 元 (計算式：3,15112＝262 )。
  (五)上訴聲明：
  1.原判決廢棄。
  2.被上訴人應將坐落系爭292-9 地號土地上如附圖紅色部分所
    示面積84平方公尺之地上物拆除，並回復原狀後將土地交還
    上訴人。
  3.被上訴人應給付上訴人15,758元，及自起訴狀繕本送達被上
    訴人之翌日起至前項土地交還之日止，按月給付上訴人262
    元。
二、被上訴人則抗辯：
  (一)系爭292-9 地號及坐落桃園縣新屋鄉○○段埔頂小段292-10
    地號（下稱系爭292-10地號土地）等2 筆土地本為被上訴人
    及訴外人呂樹之父呂質所有，呂質並於系爭292-9 、292-10
    地號土地上搭建系爭門牌464 、466 號等2 間建物。嗣因呂
    質於68年10月24日過世，前開房地即分別由被上訴人繼承系
    爭門牌466 號建物及系爭292-10地號土地、由訴外人呂樹繼
    承系爭門牌464 號建物及系爭292-9 地號土地。然因被上訴
    人所有之系爭門牌466 號建物，於呂質搭建之初即已占用系
    爭292-9 地號土地約28坪之範圍，而系爭門牌464 號之建物
    亦同時於興建之初占用同段292-2 地號土地約28坪之範圍。
    然訴外人呂樹卻於72年1 月18日將其所繼承之系爭門牌464
    號建物及系爭292-9 地號土地出賣予上訴人並辦理過戶完畢
    。
  (二)上訴人於72年1 月18日向訴外人呂樹買受系爭門牌464 號建
    物及系爭292-9 地號土地時，即明知被上訴人所有系爭建物
    有部分占用系爭土地，然因上訴人所買受之系爭門牌464 號
    建物亦有部分（約28坪）占用當時仍為被上訴人所有之同地
    段292-2 地號土地，故兩造當時未有任何爭議發生。後被上
    訴人於76年4 月間將同地段292-2 地號土地出賣予訴外人羅
    張水妹，並於同年5 月13日辦理過戶登記，而羅張水妹於79
    年6 月間再將同地段292-2 地號土地出賣予訴外人鴻圖紡織
    股份有限公司（下稱鴻圖公司），其後鴻圖公司再將該筆土
    地轉售予志聯工業股份有限公司（下稱志聯公司），並於86
    年9 月27日辦理過戶登記完畢。兩造乃於88年10月30日簽訂
    系爭協議書，約定由被上訴人代上訴人出面向鴻圖公司、志
    聯公司買回上訴人所占用同地段292-2 地號約28坪之土地，
    上訴人則同意將被上訴人所占用上訴人之系爭292-9 地號土
    地約28坪移轉登記予被上訴人，約定如鴻圖公司遲未將土地
    移轉登記予上訴人，則將被上訴人對鴻圖公司（志聯公司）
    之權利轉讓予上訴人，並由上訴人出面對志聯公司主張有權
    占有之抗辯，故上訴人迄今仍未受有任何之不利。惟嗣因同
    地段292-2 地號土地已合併於同地段293 地號土地內，以致
    法定空地不足無法分割，此即本件爭議無法解決之緣由。
  (三)系爭門牌466 號建物與其占用之基地既原同屬呂質一人所有
    ，則系爭292-9 地號土地雖於日後由呂樹因繼承而取得，而
    後再將土地出售與上訴人，然土地與房屋原既同屬一人所有
    ，則於分別轉讓後，依民法第425 條之1 ，使用土地之房屋
    所有人與土地所有人間之法律關係為租賃，其後不問轉讓土
    地或轉讓房屋，除有特別約定外，依民法第425 條規定，該
    租賃關係對於承受人仍繼續存在。是以，被上訴人所有系爭
    門牌466 號建物即得基於租賃之法律關係而占用系爭292-9
    地號土地，故被上訴人並無任何無權占用之情事，上訴人自
    不得依民法第767 條及不當得利之規定請求被上訴人拆屋還
    地暨返還相當於租金之不當得利等語，資為抗辯
  (四)答辯聲明：上訴駁回。
三、兩造不爭執事項
  (一)被上訴人所有之系爭門牌466 號建物，占用上訴人所有如附
    圖紅色部分所示土地之事實，業據上訴人提出與其所述相符
    之土地登記謄本（原審卷第5 頁）、現場照片（原審卷第32
    頁至第34頁）為證，並經原審囑託桃園縣楊梅地政事務所就
    系爭建物實際占用系爭土地之位置、面積為測量，有勘驗筆
    錄（原審卷第43頁）及土地複丈成果圖（原審卷第48頁，惟
    複丈成果圖所載土地坐落位置「桃園縣楊梅鎮」應係「桃園
    縣新屋鄉之誤」）附卷可稽。
  (二)系爭292-9 、292-10地號等2 筆土地本為被上訴人及訴外人
    呂樹之父呂質所有，呂質並於68年間在同段292-9 、292-10
    地號土地上搭建系爭門牌464 、466 號等2 間建物。嗣因呂
    質於68年10月24日過世，前開房地即分別由被上訴人繼承系
    爭門牌466 號建物及系爭292-10地號土地，並由訴外人呂樹
    繼承系爭門牌464 號建物及系爭292-9 地號土地。然因系爭
    門牌466 號建物，於呂質搭建之初即已占用系爭292-9 地號
    土地約28坪之範圍，而系爭門牌464 號建物亦同時於興建之
    初占用同段292- 2地號土地約28坪之範圍。呂樹於72年1 月
    18 日 將其所繼承之系爭292-9 地號土地及系爭門牌464 號
    建物出賣予上訴人並辦理過戶完畢。後被上訴人於76年4 月
    間將同地段292-2 地號土地出賣予訴外人羅張水妹，並於同
    年5 月13日辦理過戶登記，而羅張水妹於79年6 月間再將同
    地段292-2 地號土地出賣予訴外人鴻圖公司，其後鴻圖公司
    再將該筆土地轉售予志聯公司，並於86年9 月27日辦理過戶
    登記完畢等情，此有土地登記謄本（原審卷第20頁、第23頁
    、第24頁）、桃園縣政府建設局實施都市計劃以外地區自用
    農舍使用執照（原審卷第21頁）、桃園縣稅捐稽徵處楊梅分
    處函（原審卷第22頁）在卷足憑。
  (三)兩造於88年10月30日簽訂系爭協議書，約定由被上訴人代上
    訴人出面向鴻圖公司買回上訴人所占用同地段292-2 地號約
    28坪之土地，上訴人同意將被上訴人所占用上訴人之系爭土
    地約28坪移轉登記予被上訴人，約定如鴻圖公司遲未將土地
    移轉登記予上訴人，則將被上訴人對鴻圖公司（志聯公司）
    之權利轉讓予上訴人，有協議書在卷足憑（原審卷第26頁）
    。
四、本院之判斷
  (一)系爭協議書業經上訴人解除，不得拘束上訴人為本件請求：
    按給付無確定期限者，債務人於債權人得請求給付時，經其
    催告而未為給付，自受催告時起，負遲延責任。又按契約當
    事人之一方因他方遲延給付而定期催告其履行時，同時表明
    如於期限內不履行，契約即解除，係附有停止條件之解除契
    約之意思表示，如他方當事人未依限履行，則條件成就，即
    發生解除契約之效力，無須另為解除契約之意思表示（最高
    法院87年度台上字第2301、564 號判決要旨參照）。查兩造
    雖曾於88年10月30日簽訂系爭協議書，為上開約定，惟被上
    訴人迄未能履行將系爭門牌464 號建物占用同段292-2 地號
    土地部分之辦理所有權移轉登記予上訴人，而系爭協議書雖
    未訂立履行期限，惟於系爭協議書訂立後，上訴人即曾親至
    被上訴人住處催請被上訴人履行債務，此為被上訴人所是認
    （本院卷第47頁），惟被上訴人仍未履行，至此被上訴人自
    已陷於給付遲延，嗣上訴人又於96年5 月25日委請律師寄發
    存證信函，限令被上訴人於該存證信函送達後7 日內履行債
    務，否則即解除契約，該存證信函於96年5 月31日經被上訴
    人收受等情，有上訴人提出之存證信函及中華郵政掛號郵件
    收件回執在卷可稽（本院卷第48-50 頁），惟被上訴人並未
    依限履行，揆諸前述，上訴人所為意思表示自已發生解除契
    約之效力，則系爭協議書既已經上訴人解除，自不得拘束上
    訴人
    本件請求甚明。
  (二)本件被上訴人所有系爭門牌466 號建物占用上訴人所有系爭
    292-9 地號土地，不符民法第425 條之1 規定要件：
    按民法第425 條之1 之規定及最高法院48年台上字第1457號
    判例，必須土地及其土地上之房屋同屬一人所有，而僅將土
    地或僅將房屋所有權讓與他人，或將土地及房屋同時或先後
    讓與相異之人之情形，始有其適用，倘土地及房屋並非同屬
    一人所有，並無上開法律及判例之適用（最高法院90年度台
    上字第1366號、94年度台上字第551 號判決要旨參照）。查
    被上訴人所有之系爭門牌466 號建物與上訴人所有之系爭29
    2-9 地號土地，雖於68年間呂質去世前，為呂質一人所有之
    建物及土地，惟於呂質去世後，系爭門牌466 號建物即由被
    上訴人所繼承取得，系爭292-9 地號土地則由訴外人呂樹所
    繼承取得，是自此該建物及土地即已非同屬一人所有，嗣後
    訴外人呂樹將系爭292-9 地號土地出售予上訴人時，並無土
    地與建物同屬一人所有之情形存在，自無民法第425 條之1
    規定之適用，是被上訴人不得執此為抗辯。
  (三)綜上，被上訴人所有之系爭門牌466 號建物占用上訴人所有
    之系爭292-9 地號土地如附圖紅色部分所示之位置及面積搭
    建地上物，並無法律上正當權源，自屬無權占有。從而，上
    訴人依民法第767 條之規定，提起本件訴訟，請求被上訴人
    應將占用系爭292-9 地號土地如附圖紅色部分所示之位置及
    面積之地上物拆除，並將土地回復原狀後返還予上訴人，為
    有理由，應予准許。
  (四)又按無法律上原因而受利益，致他人受損害者，應返還其利
    益，民法第179 條定有明文。又依社會通常觀念，無權占有
    使用他人所有之土地，可能獲得相當於租金之利益，為社會
    通常之觀念（最高法院61年度台上字第1695號判例意旨參照
    ）。又依土地法第110 條規定，耕地地租不得超過地價8 ％
    ，此計收租金之規定，於損害賠償事件雖非當然一體適用，
    然未嘗不可據為計算損害之標準。又按租金之數額，除可以
    基地申報地價為基礎外，尚須斟酌基地之位置，工商業繁榮
    之程度，承租人利用基地之經濟價值及所受利益等項，並與
    鄰地租金相比較，以為決定。查被上訴人無權占有系爭土地
    ，獲有相當於租金之利益，而致上訴人受有損害，上訴人自
    得依不當得利之規定，請求被上訴人返還自起訴狀繕本送達
    之日起回溯5 年之相當於租金之不當得利，及自起訴狀繕本
    送達翌日起至被上訴人返還土地之日止，按月給付相當於租
    金之不當得利。又本件被上訴人無權占有之系爭292-9 地號
    土地為農地，且占用搭建之地上物係作為自用住宅使用，又
    面臨新屋鄉○○路，距離桃園醫院新屋分院約1 公里，距離
    新屋國中約700 公尺，距離新屋市區約1 公里等情，有原審
    96年10月25日勘驗筆錄在卷可稽（原審卷第43頁），本院審
    酌系爭土地之繁榮程度、利用情形及所在位置，及系爭土地
    申報地價自71年8 月起僅每平方公尺365 元，自96年1 月起
    申報地價僅每平方公尺469 元（原審卷第5 頁土地登記謄本
    ），認以申報地價年息8 ％計算應屬適當。是以此計算，上
    訴人請求被上訴人給付自起訴狀繕本送達之日即96年9 月11
    日（原審卷第8 頁送達證書）起回溯5 年計算之不當得利金
    12,750元（計算式詳如附表一），及自96年9 月12日起至返
    還土地之日止，按月給付上訴人不當得利金262 元（計算式
    詳如附表二），為有理由，應予准許，逾此部分之請求，則
    無理由，應予駁回。
五、從而，上訴人請求被上訴人拆除如附圖紅色部分所示之地上
    物，並將土地回復原狀後返還，及請求被上訴人給付自96年
    9 月11日起回溯5 年計算、相當於租金之不當得利金12,750
    元、自96年9 月12日起至返還土地之日止，按月給付上訴人
    不當得利金262 元，為有理由，應予准許，逾此部分之請求
    ，為無理由，應予駁回。原審就上開應准許部分，為上訴人
    敗訴之判決，尚有未洽，上訴意旨求予廢棄改判，為有理由
    ，爰由本院予以廢棄改判如主文第二項、第三項所示，至上
    訴人之請求不應准許部分，原判決為上訴人敗訴之判決，經
    核於法並無不合，上訴意旨求予廢棄改判，為無理由，應駁
    回其上訴    。
據上論結，本件上訴為一部有理由，一部無理由，依民事訴訟法
第436 條之1 第3 項、第450 條、第449 條第1 項、第79條，判
決如主文。
中    華    民    國    97    年    9     月    25    日
                  民事第一庭    審判長法  官  郭琇玲
                                      法  官  林哲賢
                                      法  官  陳雪玉
不得再上訴。
以上正本與原本無異。
中    華    民    國    97    年    10    月    6     日
                                    書記官   吳瓊英
附表一：
民國91年9月12日至95年12月31日之不當得利金：
84平方公尺×365元×8％×4又111/365年＝10557.12元
民國96年1月1日至96年9月11日
84平方公尺×469元×8％×254/365年＝2193.22元
10557.12+2193.22＝12750元（小數點以下四捨五入）
附表二：
84平方公尺×469 元×8 ％÷12＝262.64（四捨五入後為263 元
，惟上訴人僅請求262元）
附圖如後


司法院資訊處製作；財團法人民間司法改革基金會備份。
